最高法院刑事判決　　　　　　　　　　　　　　　九十一年度台上字第二七○八號
　　上　訴　人　乙○○
　　　　　　　　甲○○
右上訴人等因偽造文書案件，不服台灣高等法院高雄分院中華民國八十九年三月二十
八日第二審更審判決（八十八年度上更(一)字第三００號，起訴案號：台灣高雄地方法
院檢察署八十六年度偵緝字第四、四二號），提起上訴，本院判決如左：
    主  文
上訴駁回。
甲○○緩刑肆年。
    理  由
本件原判決認定上訴人甲○○、乙○○夫妻二人，自民國八十二年十二月間起，在其
高雄縣橋頭鄉○○路李厝巷二號住處，以乙○○之名義為會首，共同邀集如原判決附
表一所示之互助會三會（即甲、乙、丙三會）。嗣於八十四年二月間，因甲○○經營
鯖魚批發生意欠缺資金，乙○○亦被友人倒帳，二人乃基於意圖為自己不法所有之概
括犯意聯絡，自同年二月五日起，至同年六月二十日止，由乙○○連續在標單上偽造
未到場會員之署押及投標金額，而偽造其標單參予競標；旋即向活會會員詐稱已由某
會員得標，使活會會員江信成等多人均陷於錯誤，而交付活會會款予甲○○或乙○○
，計冒標甲會、乙會各五會（詳情如原判決附表二、三所示）。嗣於八十五年三月十
三日宣告止會，共計詐取會款新台幣（下同）八十五萬元，足以生損害於被冒標之會
員及各活會會員等情。係以右揭事實，業據告訴人江信成、王進忠、王許玉女、王怡
心、潘秀菊、王淑閔、陳麗珠、凌林說華、李龍海等人分別指證綦詳，並有互助會簿
及互助會名單三份附卷可資佐證。而乙○○於偵審中亦迭承有偽造標單冒標如原判決
附表一編號一、二所示之互助會（即甲、乙二會）各五會會款之事實，並於原審提出
其冒標會款金額之清單一紙為憑，核與告訴人等指證之情節相符，足證乙○○之自白
與事實相符，應堪採信。至甲○○雖否認參與本件犯行，辯稱伊對於乙○○冒標會款
之事並不知情，亦未參與云云；而乙○○於偵審中亦為相同之供述。然查告訴人江信
成等人於偵審中均一致指證甲○○確曾參與主持互助會標會及收取會款等情綦詳；而
乙○○於偵查中亦供承伊係因生意失敗及被友人倒帳，始起意冒標會款等語。惟乙○
○本身並未經營任何生意，而甲○○則經營鯖魚批發生意，其生意資金由乙○○提供
，業據甲○○陳明在卷；足見本件冒標之會款，係供甲○○生意週轉及乙○○貼補被
倒帳會款之用無疑。則甲○○既參與主持標會及收取會款，又將冒標所得會款供其生
意週轉之用，顯難謂其對本件冒標會款之事毫不知情，堪認告訴人等所為不利於甲○
○之指證非虛，應可採信；甲○○空言否認以及乙○○附合之詞，均非可信。又告訴
人潘秀菊以其本人及其妹潘秀蘭之名義，參加如原判決附表一編號一所示之互助會（
即甲會）各一會，業據其於原審調查時陳明在卷，並有該會名單附卷可憑。則乙○○
所供伊冒用潘秀菊之名義冒標甲會二會，應係指上開二會而言。又乙○○於檢察官初
訊時雖一度供稱伊共冒標甲會六會、乙會八會及丙會一會云云，然其所供甚為籠統，
且其嗣即更正為僅冒標甲會五會及乙會五會，並具體指明其所冒標之會員姓名及會款
金額，自應以其更正後較具體之供述為準。再乙○○所提出冒標會款計算清單，雖記
載其冒標會款金額共一百二十一萬元，惟其係併將會首及死會會員應繳之會款均列入
計算，自非正確，此部分應予剔除，而依原判決附表一編號一、二所示甲、乙二會之
金額，及原判決附表二、三所示之會款利息（採內標制）、活會會員人數計算結果，
上訴人等冒標而詐得之會款共計為八十五萬元，因認上訴人等罪證明確，應依法論科
。查上訴人等推由乙○○在空白紙上偽載活會會員之署押及投標金額而參與競標，依
習慣為表示該會員參與標會之標單，應屬刑法第二百二十條第一項以文書論之私文書
。核上訴人等所為，均係犯刑法第二百十六條、第二百十條之行使偽造私文書罪及同
法第三百三十九條第一項之詐欺取財罪。其偽造署押為偽造私文書之部分行為，而偽
造私文書之低度行為又為行使之高度行為所吸收，均不另論罪。又上訴人等各次冒標
會款之行為，係同時侵害多數活會會員之法益，係一行為觸犯數罪名之想像競合犯，
均應從一重處斷。其等多次行使偽造私文書及詐欺取財犯行，均係基於概括犯意反覆
為之，且所犯罪名相同，均應依連續犯規定各論以一罪，並依法加重其刑。又其等所
犯上開二罪間有方法結果之牽連關係，應從較重之行使偽造私文書罪處斷。且其二人
對本件犯行彼此有犯意聯絡及行為分擔，均為共同正犯。原審因而撤銷第一審判決，
並適用刑法第二十八條、第五十五條、第五十六條、第二百十六條、第二百十條、第
二百二十條第一項、第三百三十九條第一項、罰金罰鍰提高標準條例第一條前段，論
以上訴人等共同連續行使偽造私文書，足以生損害於他人罪。並審酌上訴人等二人均
無犯罪前科紀錄，素行尚佳及乙○○犯後已坦承犯行，惟迄未賠償告訴人等之損失，
及乙○○參與犯罪情節較甲○○為重暨其等詐欺所得之金額（八十五萬元）等一切情
狀，就乙○○部分量處有期徒刑一年六月，就甲○○部分量處有期徒刑十月。並說明
前開偽造之標單，據乙○○供稱均已撕毀丟棄而不存在，故其上偽造之署押，自無庸
再宣告沒收，經核於法尚無不合。乙○○上訴意旨略以：原判決未就刑法第五十七條
規定事項所審酌之情形於理由中加以記載，亦未審酌其係因被倒會而犯罪，犯後坦承
犯行並與告訴人等成立和解等情，而予以宣告緩刑，自有未合云云。甲○○上訴意旨
略以：本件冒標會款之事，均係乙○○一人所為，與伊無關，原判決將其論以共犯，
並未說明所憑之證據及理由，自屬不當云云。惟查原判決認定甲○○對於乙○○冒標
詐取會款之事，不僅知情且參與共犯，已說明其所憑之證據及認定之理由綦詳，業如
前述，並無判決不憑證據或理由不備之情形。而原判決量處上訴人等前述罪刑，除已
審酌刑法第五十七條所規定之各款情狀外，並將所審酌之情形於理由中加以記載（見
原判決第五面理由第四段），亦無所指未加以審酌或漏未記載理由之情形。至是否宣
告緩刑，法院本屬有權自由斟酌決定，如未宣告緩刑，亦無所謂不適用法則之違法問
題。上訴人等上訴意旨，無非專憑己見，任意就原判決採證認事及是否宣告緩刑職權
之適法行使，漫指為違法；且就原判決已明確論斷詳細說明之事項為指摘，並仍為單
純事實之爭執，自難認為有理由，應予駁回。末查甲○○未曾受有期徒刑以上刑之宣
告，業據其供明在卷，並有台灣高等法院檢察署刑事資料查註紀錄表及台灣高等法院
被告全國前案紀錄表各一份附卷可稽。本件犯罪係因其生意失敗及乙○○被友人倒帳
，為求暫渡困境，一時失慮所造成；且事後已由乙○○與告訴人江信成等多人在台灣
高雄地方法院民事庭成立民事賠償和解，有和解筆錄影本一份附於原審卷內可稽（見
原審卷第六十六頁）。又上訴人等二人係夫妻，並育有十一歲之幼兒，若其二人均入
獄執行，其幼兒將乏人照料，尚非適宜。本院審酌甲○○尚屬初犯，而其參與犯罪之
情節及惡性均較乙○○為輕，其受此偵審及科刑之教訓，爾後當知警惕，應無再犯之
虞，因認甲○○所受宣告之刑以暫不執行為適當，爰併諭知緩刑四年，以勵自新。
據上論結，應依刑事訴訟法第三百九十六條、刑法第七十四條第一款，判決如主文。
中      華      民      國    九十一    年      五      月     十六     日
                              最高法院刑事第六庭
                                  審判長法官  吳  雄  銘
                                        法官  池  啟  明
                                        法官  石  木  欽
                                        法官  郭  毓  洲
                                        法官  吳  信  銘
      右正本證明與原本無異
                                              書  記  官
中      華      民      國    九十一    年      五      月     二十     日
